【裁判字號】    90,訴,139
【裁判日期】    900329
【裁判案由】    懲治盜匪條例
【裁判全文】
臺灣臺南地方法院刑事判決                            九十年度訴字第一三九號
    公  訴  人  臺灣臺南地方法院檢察署檢察官
    被      告  丙○○
    選任辯護人  郭玉山
                蕭麗琍
    被      告  甲○○
    公設辯護人  本院公設辯護人  乙○○
右列被告因懲治盜罪條例案件，經檢察官提起公訴(八十九年度偵字第八二二九號)
，本院判決如左：
    主  文
丙○○、甲○○均無罪。
    理  由
一、公訴意旨略以：被告丙○○與甲○○於民國八十九年五月十三日晚上七時許，在
    臺南市○○路橋下，見告訴人丁○○在其所駕駛之車號Ｎ九─九０六號計程車上
    休息，遂共同基於意圖為自己不法所有之犯意聯絡，由被告甲○○前去敲車門，
    俟告訴人開車門後，被告丙○○即施以強暴之手段，出手毆打告訴人之臉部，並
    將告訴人強壓在計程車內之座椅上，致使告訴人不能抗拒，而為強盜行為之分擔
    ，進而強行搜取告訴人上衣口袋內之新台幣（下同）三百元，仍嫌不足，欲繼續
    搜括褲袋內之財物時，因告訴人抗拒並擬以行動電話報警，被告甲○○見狀即以
    口咬傷告訴人之左手而施以強暴之行為，並奪下該行動電話，由被告丙○○繼續
    強取告訴人褲袋中之現金，但因告訴人以手極力護住該現金而未能得逞，被告甲○○亦再度以口咬告訴人之手時，為告訴人奮力掙脫，被告丙○○則因心有未甘
    ，遂仍接續上開意圖為自己不法所有之強盜犯意，持木棍對告訴人施以強暴之行
    為，致告訴人受有右眼晴瘀青、上唇裂傷、雙手及下肢多處擦傷等傷害，嗣經路
    人報警而查獲，因認被告等涉有懲治盜匪條例第五條第一項第一款之盜匪罪嫌。
二、按犯罪事實應依證據認定之，無證據不得推定其犯罪事實；又不能證明被告犯罪
    者，應諭知無罪之判決，刑事訴訟法第一百五十四條、第三百零一條第一項分別
    定有明文。又認定不利於被告之事實，須依積極證據，苟積極證據不足為不利於
    被告事實之認定，即應為有利於被告之認定，更不必有何有利之證據；而告訴人
    之告訴，本以使被告受刑事追訴為目的，故其陳述是否與事實相符，自應調查其
    他證據，以資審認，苟其所為攻擊之詞，尚有瑕疵，則在此瑕疵未予究明以前，
    即不能遽採為斷罪之基礎；又按證人所為之供述，縱有一部不實，而其他部分經
    法院認為真實時，該部分之證言，仍非不可採為證據；另事實審法院對於證據之
    取捨，依法雖有自由判斷之權，然積極證據不足證明犯罪事實時，被告之抗辯或
    反證縱屬虛偽，仍不能以此資為積極證據應予採信之理由；認定犯罪事實所憑之
    證據，雖不以直接證據為限，間接證據亦包括在內；然而無論直接或間接證據，
    其為訴訟上之證明，須於通常一般之人均不致有所懷疑，而得確信其為真實之程
    度者，始得據為有罪之認定，倘其證明尚未達到此一程度，而有合理之懷疑存在
    時，事實審法院復已就其心證上理由予以闡述，敘明其如何無從為有罪之確信，
    因而為無罪之判決，尚不得任意指為違法，最高法院三十年上字第八一六號判例
    、六十九年臺上字第一五三一號、同院五十二年臺上字第一三００號、同院二十
    一年上字第五九一號、三十年上字第四八二號及七十六年臺上字第四九八六號判
    例分別著有判例可資參照。
三、公訴人認被告涉有盜匪罪嫌，無非係以：告訴人丁○○於偵查中所指述之情節、
    當時到場處理之警員即證人陳文發於偵查中所證稱：丁○○左手背有被咬傷之痕
    跡等語及被告丙○○、甲○○之前後供詞有出入等情，為論述之唯一依據。
四、經查：（一）本件告訴人丁○○於偵查中分別陳稱：「（木棒是誰的？）丙○○
    在地上撿的」云云（見臺灣臺南地方法院檢察署八十九年偵字第八二二九號偵查
    卷第三十五頁反面），「．．，我順手拾起一支木棒敲男的頭部一下並打架」云
    云（見同卷第四十五頁反面），而告訴人於本院審理時陳稱：「我趕忙跑出車外
    ，結果丙○○就拿木棍打我及計程車的行李箱、車頂」云云（見本院九十年二月
    十二日訊問筆錄），而告訴人於偵查中復陳稱：「．．．二人並進入車內將我押
    在座位上，女的並搜我的身體之後，路人報警，警察就來了，事後我發現我口袋
    裡三百元不見了」云云（見臺灣臺南地方法院檢察署八十九年偵字第八二二九號
    偵查卷第三十五頁反面），「．．．女的搜刮我錢財拿走我上衣口袋之三百元之
    後，我由左門跑出去」云云（見同卷第四十五頁反面），於本院審理時陳稱：「
    她過來敲我的車門，我說不要吵我，結果丙○○就打我一拳，接著被告二人就從
    駕駛座的門進入車內．．．」云云（見本院九十年二月十三日訊問筆錄），告訴
    人對於本件被告丙○○持以施強暴之木棒，究係原為告訴人所持有，或由告訴人
    隨地拾取，亦係由被告丙○○隨身攜帶或自地上所撿取，前後指述相互矛盾，是
    告訴人對案發經過及重要情節之指述，即顯有瑕疵；且衡諸常情，一般強盜之人
    既係施強暴脅迫等手段，致使他人不能抗拒，而強取他人財物，故為免犯後遭他
    人逮捕，必有其他共犯予以接應，或有便捷之交通工具以資逃逸，而所用以施強
    暴脅迫之工具，亦必容易攜帶而不易查覺，始符強盜者之犯罪模式，經查本件被
    告丙○○當時既係購買鹽酥雞，業據被告丙○○、甲○○於本院審理時供稱在卷
    無訛（見本院九十年三月十五日審理筆錄、九十年二月十三日訊問筆錄），若欲
    施行強盜手段，當無須手提他物（如本件之鹽酥雞）致不便遂行強盜之犯行；況
    一般市民，鮮有於夜間手持攜帶不便之木棒閒逛於街，蓋此不僅極易使路人發覺
    行為人與其他路人之不同，亦極易使他人聯想行為人持木棒之動機，足證該木棒
    並非被告二人所有，亦非被告二人為強盜他人財物所預先攜帶之兇器，因而尚難
    僅憑告訴人所陳述前揭究由何人持木棒施強暴行為及該木棒究係何人所有云云等
    不一致之指述，即遽予認定被告二人於前揭時、地，共同基於強盜之犯意聯絡，
    使告訴人不能抗拒而交付財物等情為真；（二）證人陳文發於偵查中固證稱：「
    （本件由你處理？）當時據報是打架，我到現場將他們帶回派出所。當時甲○○
    額頭受傷，丙○○頭部亦受傷。丁○○左手背被咬傷（有牙印）。當時被告二人
    身上搜出來只一張五百元鈔」等語（見臺灣臺南地方法院檢察署八十九年偵字第
    八二二九號偵查卷第七十六頁），而此部分固亦有照片四幀及行政院衛生署臺南
    醫院驗傷證明書一紙在卷足資佐憑，惟按懲治盜匪條例第五條第一項第一款之普
    通盜匪罪係以「意圖為自己或第三人不法所有，以強暴、脅迫藥劑、催術或他法
    致使不能抗拒而取他人之物或使其交付」為其構成要件，若行為人係基於傷害他
    人之動機或目的，而實施強暴或脅迫等行為，因其於實施強暴、脅迫等行為之過
    程中，本即無利用該強暴、脅迫等行為取得財物之意思，故尚難以強盜行為視之
    ，亦即，本件被告與告訴人間係因細故發生傷害之結果，而證人於偵查中之證詞
    、照片四幀及行政院衛生署臺南醫院驗傷證明書一紙，充其量亦僅能證明告訴人
    與被告間有傷害或毀損之情事；而參以告訴人自警訊、偵查以迄本院審理時，均
    陳稱遭被告強取三百元云云（見臺南市警察局第五分局八十九年六月三十日偵訊
    筆錄、臺灣臺南地方法院檢察署八十九年偵字第八二二九號偵查卷第三十五頁反
    面、第四十五頁及本院九十年二月十三日訊問筆錄），復以自案發後以迄警局，
    係由至現場處理之警員陳文發將被告二人帶至警局，被告二人並未再至其他處所
    ，而在警局自被告身上所搜出之金錢，僅有五百元紙鈔一張，並無一百元之紙鈔
    三張，業據證人陳文發於偵查中證述明確（見臺灣臺南地方法院檢察署八十九年
    偵字第八二二九號偵查卷第七十六頁），益徵告訴人所稱遭被告二人強取三百元
    之情節並非真實；而該五百元確係由證人王木受所借予被告，復經證人王木受於
    偵查中證述無訛（見臺灣臺南地方法院檢察署八十九年度偵字第八二二九號偵查
    卷第五十九頁反面），雖證人王木受與本案被告二人所稱貸與五百元之處所尚屬
    有間，惟證人既貸與五百元予被告，而當時自被告丙○○之身上亦僅搜出五百元
    之紙鈔一張，並非一百元之紙鈔三張，則證人貸與被告丙○○五百元之證言，仍
    具有證據力，非不可採為證據。故自被告丙○○身上既僅搜出五百元之紙鈔一張
    ，並非如告訴人所云遭強取三百元，因而在訴訟上之證明，通常一般之人對被告
    於前揭時、地是否有強盜之行為已有所懷疑，而無法確信告訴人所陳述遭被告以
    強暴之手段致使不能抗拒而強取三百元之事實，已達於真實之程度，應認有合理
    之懷疑存在，是告訴人所為攻擊之詞，已有瑕疵，即不能遽採為斷罪之基礎，殆
    無疑義；（三）被告丙○○於偵查中供稱：「（打架過程？）我回來看到甲○○
    流血，我說：「甲○○，是誰打妳？」甲○○說是計程車（按指告訴人丁○○）
    打我。我走過去質問司機，司機（按指告訴人）就從駕駛座車門衝出來，拿一枝
    約三尺多之木棒打我頭部，我為了自衛才抓住木棒，二人拉扯間，他自己跌倒的
    ，當時甲○○並未靠近」云云（見臺灣臺南地方法院檢察署八十九年偵字第八二
    二九號偵查卷第六十頁反面至第六十一頁），固與同案被告甲○○於偵查中所供
    稱：「（當時情形？）丙○○回來問，我為何流血，我說被計程車（按指告訴人
    ）毆打，丙○○走過去計程車旁，司機不開門，丙○○與司機就在車內打起來，
    我要去拉他們，之後二人就跑出來，司機拿一支木棒打丙○○。當時我有靠近他
    們，是要拉開他們」云云（見臺灣臺南地方法院檢察署八十九年偵字第八二二九
    號偵查卷第六十一頁），就是否有「靠近」之事實，雖屬有間；而被告汪碧玉於
    警訊中所供稱：「是有一位綽號「小寶」在現場欲對我毛手毛腳，而計程車司機
    丁○○在現場，而小寶和丁○○看我反抗就聯手打我」云云（見臺南市警察局第
    五分局刑案偵查卷宗八十九年六月三十日偵訊筆錄），被告甲○○於偵查中供稱
    ：「當時丁○○對我毛手毛腳（旁邊有一吸強力膠的人），當時我反抗，他就用
    手腳打我」云云（見臺灣臺南地方法院檢察署八十九年偵字第八二二九號偵查卷
    第四十四頁反面），「（小寶在現場做何事？）好像在吸強力膠」云云（見同卷
    第七十五頁反面），「（為何在警訊稱「小寶」先向妳毛手毛腳？）當時他們二
    個均在我身邊，當時我喝醉酒，亦不知是誰對我毛手毛腳」云云（見同卷第八十
    一頁至第八十一頁反面），所供述之情節固亦不甚相符，惟按犯罪不法構成要件
    須經嚴格之證明，此為刑事訴訟法上認定犯罪事實之原則，而本件之積極證據，
    亦即告訴人前揭有瑕疵之指述及被告丙○○向證人王木受所借貸之五百元紙鈔一
    張，既均不足證明被告二人有共犯強盜之犯罪事實，已如前述，故被告二人之供
    詞縱僅前後不一致或係虛偽，仍不能以此資為積極證據應予採信之理由，因而尚
    難僅憑被告二人陳述之事實不相一致，即推論被告二人有強盜之積極行為存在。
五、綜上所述，本件應係共同被告與告訴人間之互毆事件，尚難遽認被告二人有告訴
    人所指強盜之犯行，且本件經公訴人以懲治盜匪條例第五條第一項第一款之普通
    盜匪罪提起公訴，與傷害罪及毀損罪之社會基本事實並非同一，二者之犯罪不法
    構成要件事實亦非相同，無從依刑事訴訟法第三百條為法條之變更，附此敘明。
    此外，復查無其他積極證據足資證明被告二人犯行，其犯罪尚屬不能證明，自應
    為無罪之諭知，以昭審慎。
據上論斷，應依刑事訴訟法第三百零一條第一項規定，判決如主文。
本案經檢察官簡光昌到庭執行職務
中    華    民    國      九十        年      三      月    二十九    日
                                  臺灣臺南地方法院刑事第二庭
                                      審判長法官  侯明正
                                            法官  石家禎
                                            法官  黃翰義
右正本證明與原本無異。
如不服本判決，應於判決送達後十日內，向本院提出上訴狀。
                                          書記官  陳金堂
中    華    民  國      九十        年      三      月    二十九    日


司法院資訊處製作；財團法人民間司法改革基金會備份。
